臺灣高等法院民事判決
109年度上易字第625號
上  訴  人  張永湘  
            李莉莉  
共      同
訴訟代理人  楊志航律師
複  代理人  雅蔀恩‧伊勇律師
被  上訴人  程勝杰  

            李芳至  
上列當事人間請求損害賠償事件，上訴人對於民國109年2月27日
臺灣桃園地方法院108年度訴字第682號第一審判決提起上訴，本
院於民國109年8月13日言詞辯論終結，判決如下：
    主      文
上訴駁回。
第二審訴訟費用由上訴人連帶負擔。
    事實及理由
一、被上訴人主張：上訴人張永湘、李莉莉為夫妻，張永湘為訴
    外人鴻鼎重劃開發股份有限公司（下稱鴻鼎公司）實際負責
    人，李莉莉為鴻鼎公司登記負責人，被上訴人程勝杰（原名
    程玉光）、李芳至則為鴻鼎公司股東，各持股5,000股（下
    稱程勝杰股份、李芳至股份，合稱系爭股份）。上訴人未得
    被上訴人同意或授權，竟於民國106年6月1日至同年月13日
    間某日，將系爭股份以新臺幣（下同）500萬元價格，出售
    予訴外人洪伊琳，並辦畢股權轉讓登記，致被上訴人受有喪
    失股權之損害。爰依民法第184條第1項前、後段、第185條
    規定，擇一請求上訴人連帶給付程勝杰、李芳至各50萬元本
    息等語。（未繫屬本院者，不予贅述）
二、上訴人則以：上訴人為辦理桃園市福元自辦市地重劃案（下
    稱系爭重劃案），於101年3月6日成立鴻鼎公司，該公司之
    出資額均為上訴人自行籌措、借貸，被上訴人並未實際出資
    ，僅係借用其等之名義登記為股東，系爭股份非被上訴人所
    有；另上訴人張永湘招募被上訴人協助執行鴻鼎公司辦理之
    系爭重劃案，約定重劃業務完成扣除相關費用之純利分配方
    式，但於重劃完成前不得支領費用，被上訴人未依約履行，
    致鴻鼎公司違約賠償，而未獲利，被上訴人自無股利分配可
    言，亦未受有損害，且無重劃後之分紅利益等語，資為抗辯
    。
三、原審就被上訴人前述請求（除確定部分外），為被上訴人勝
    訴判決。上訴人不服提起上訴，聲明：㈠原判決廢棄；㈠上開
    廢棄部分，被上訴人在第一審之訴及假執行之聲請均駁回。
    被上訴人答辯聲明：上訴駁回。（原審判決駁回程勝杰、李
    芳至各請求上訴人連帶給付逾50萬元本息部分，未據被上訴
    人聲明不服，業告確定）
四、本件不爭執事項（見本院卷第81頁）：
  ㈠鴻鼎公司於101年3月6日由經濟部准予設立登記，資本額為10
    0萬元，發起人為張永湘（83000股）、程勝杰（5000股）、
    李芳至（5000股）、卓添壽（5000股）、謝依玲（2000股）
    ，董事長為張永湘，董事為程勝杰、李芳至、卓添壽，監察
    人為謝依玲；102年7月1日經濟部准予改選董事監察人、董
    事長、修正章程變更登記，董事長變更為李莉莉；後於106
    年5月31日桃園市政府准予公司印鑑變更、持股變動報備更
    登記；再於106年6月13日桃園市政府准予董事、監察人變更
    登記，李莉莉持有74000股、張永樑持有1000股、訴外人洪
    伊琳持有10000股、卓添壽持有15000股。
  ㈡鴻鼎公司設立時登記資本額100萬元為張永湘匯入該公司籌備
    帳戶內。
  ㈢被上訴人以上訴人涉犯侵占等罪嫌提起告訴，由臺灣桃園地
    方法檢察署（下稱桃園地檢）檢察官認上訴人涉犯偽造文書
    罪嫌以107年度偵字第13562、13563號起訴，經原法院以107
    年度易字第867號判決被上訴人均犯刑法第214條使公務員登
    載不實罪，處張永湘有期徒刑5月、李莉莉拘役45日，上訴
    人及檢察官均不服提起上訴，由本院以108年度上易字第674
    號判決上訴駁回確定（下稱系爭刑案）。
五、本院之判斷
　　兩造均同意簡化本件爭點為：被上訴人主張依民法第184條
    第1項前、後段（擇一）、第185條規定，請求上訴人連帶各
    給付50萬本息予程勝杰、李芳至，是否有據？（見本院卷第
    82、145頁）茲分述如下：
  ㈠按因故意或過失，不法侵害他人之權利者，負損害賠償；數
    人共同不法侵害他人之權利者，連帶負損害賠償責任。不能
    知其中孰為加害人者亦同。造意人及幫助人，視為共同行為
    人。民法第184條第1項前段、第185條定有明文。查：
 　 鴻鼎公司於101年3月6日由經濟部准予設立登記，資本額為1
    00萬元，發起人為張永湘（83000股）、程勝杰（5000股）
    、李芳至（5000股）、卓添壽（5000股）、謝依玲（2000股
    ），董事長為張永湘，董事為程勝杰、李芳至、卓添壽，監
    察人為謝依玲（見不爭執事項㈠）；張永湘為鴻鼎公司實際
    負責人、李莉莉為登記名義董事長，其等於106年6月1日至
    同年月13日間某日，未經被上訴人同意或授權出售系爭股份
    予洪伊琳，並辦理轉讓登記；上訴人因前揭辦理系爭股份股
    權移轉登記案，經桃園地檢以涉犯偽造文書罪嫌起訴，由原
    法院以107年度易字第867號判決被上訴人均犯刑法第214條
    使公務員登載不實罪，處張永湘有期徒刑5月、李莉莉拘役4
    5日，再由本院駁回上訴確定等情（即系爭刑案，見不爭執
    事項㈢），有鴻鼎公司登記卷、系爭刑案全卷可按，堪認被
    上訴人為系爭股份所有權人，其主張上訴人未經同意或授權
    逕行出售系爭股份，故意侵害其等就系爭股份之所有權，應
    信屬實。　
　㈡上訴人雖抗辯其為程勝杰股份、李芳至股份實際所有權人，
    借名登記予被上訴人云云。惟查：
　⒈按所謂借名登記契約，當事人約定，一方（借名者）經他方
    （出名者）同意，而就屬於一方現在或將來之財產，以他方
    之名義，登記為所有人或其他權利人之契約，是出名者與借
    名者間應有借名登記之意思表示合致，始能成立借名登記契
    約。且主張權利之原告若先不能舉證，以證明自己主張之事
    實為真，縱就其抗辯事實不能舉證，或其所舉證據尚有疵累
    ，亦應原告之請求（最高法院109年度台上字第529號民事判
    決意旨參照）。準此，上訴人抗辯程勝杰股份、李芳至股份
    為借名登記予程勝杰、李芳至，依前揭說明，自應就借名登
    記之事實，負舉證責任。
　⒉系爭股份出資部分：
　⑴鴻鼎公司設立時登記資本額100萬元雖為張永湘匯入該公司籌
    備帳戶內（見不爭執事項㈡）。
　⑵張永湘與被上訴人間簽署之合作協議書「甲(張永湘)、乙（
    程玉光、李芳至、卓添壽）双方計晝對桃園縣桃園市福元自
    辦市地重劃案，○○段地號：532..等相關連接多筆土地面積
    共計約：25226㎡合作整合重劃開發事宜，由甲方負貴重劃各
    項流程，乙方三人負責土地所有權人整合及簽訂重劃同意書
    、契約書等，文書及辦公場所由甲方負責，此外，雙方均不
    得支領車馬、茶水費用。二、重劃總支出於重劃後先行扣除
    (含投資者分配利益），剩餘部份即為此重劃案純利，甲、
    乙双方純利潤分配如下：甲方：張永湘55%，乙方：總計45%
    (程玉光15%、李芳至15%、卓添壽15%)」（見原審卷第187頁
    ）。
　⑶程勝杰於系爭刑案原審審理中證稱：當初伊與張永湘、李芳
    至、卓添壽等4人合作桃園市地重劃案件，基於開公司前擬
    定的合作協議書，張永湘佔55%、伊佔15%、李芳至佔15%、
    卓添壽佔15%，但開公司時張永湘表態說他自己可能會從事
    別的案件，如果一樣寫15%的話，公司如果分紅利會影響他
    的權益，所以才成立鴻鼎公司，並口頭約定伊持有5,000股
    、李芳至持有5,000股、卓添壽持有5,000股，伊是實際持有
    股份；後來卓添壽有找金主預購重劃完的土地，所以他跟張
    永湘要求要變更為15%即15,000股。當時開設鴻鼎公司時我
    們股東都沒拿錢出來，是李汪根拿錢出來，伊是用勞務出資
    ，伊不曉得鴻鼎公司目前有多少資產、負債，那時張永湘有
    跟助理交待不讓我們看帳，鴻鼎公司的成本或虧損，張永湘
    沒有講說要其他的股東負責等語（見系爭刑案原審易字卷第
    45-49頁） 。李芳至於系爭刑案原審審理中亦證稱：那時要
    開公司大家都沒有錢，由張永湘出面去跟李汪根申請做重劃
    的開辦費，才開這間公司；最一開始是伊持有5,000股、程
    勝杰持有5,000股、卓添壽持有5,000股、張永湘持有84,000
    股，有1,000股是助理謝依玲的，伊持有這些股份是實際持
    有，是用勞務出資，那時張永湘說因為可能他以後會有自己
    的案子，要是有很多案子就會分掉他的利益，所以當下就說
    好不依照協議書登記為15%，而變成5%即5,000股；之後卓添
    壽有找金主預購我們重劃完的土地，他跟張永湘說要跟協議
    書一樣是15%的15,000股；公司沒有分配盈餘，因為這是要
    做完才有的，照合作協議書我不需要負擔公司的開銷，也不
    需要負擔虧損，應該是說我們到時候做完這個重劃案，花了
    多少錢會從到時候的利益裡扣除，按照合作協議書的比例分
    配等語（見原審易字卷第49頁背面-55頁），程勝杰與李芳
    至二人證詞大致相符。
　⑷證人卓添壽於系爭刑案偵查中證稱：101年間為了系爭重劃案
    ，由張永湘提議要成立公司，當時被上訴人邀請伊參加，資
    金部分由張永湘處理，我們其他人負責土地開發工作，登記
    公司時，張永湘說公司股東不足，要用伊名義登記等語（見
    原審卷第110頁）。
　⑸承上可知，鴻鼎公司係因張永湘、被上訴人、卓添壽等人為
    合作開發系爭重劃案因而設立，並約定由張永湘負責資金籌
    措，被上訴人、卓添壽負責土地整合開發工作，此亦為上訴
    人所不否認（見本院卷第80頁），始成立該公司，是縱使該
    公司出資者為張永湘，僅係張永湘履行系爭協議書之約定內
    容而已，被上訴人仍係系爭股份權利人。況依公司法第2條
    第1項第4款規定，股份有限公司股東僅需2人即可，毋庸如
    張永湘所述，需要有多名人員相當資歷之人擔任股東，故鴻
    鼎公司設立時之資本額雖為張永湘出資，然此為張永湘與被
    上訴人依系爭協議書約定所為，並非因此即認系爭股份為張
    永湘所有。
　⒊系爭股份管理、使用、收益部分：
　⑴程勝杰於鴻鼎公司102年3月7日擔任董事會會議記錄，且經程
    勝杰、李芳於董事願任同意書上簽名、蓋章（見本院108年
    度上易字第674號卷第57、61-62）。
　⑵程勝杰於鴻鼎公司102年6月20日臨時股東會、董事會擔任會
    議記錄，且程勝杰、李芳至於董事願任同意書上簽名、蓋章
    （見上開674號卷第43、49-50頁）。
　⑶上訴人張永湘於系爭刑案審理中陳稱：相關會議事錄上之簽
    名，是製作好後給人頭簽名等語（見上開第674號卷第69頁
    ）。
　⑷證人卓添壽於系爭刑案中證稱：伊有在鴻鼎公司公司負責與
    地主溝通、簽同意書的一些業務，程勝杰確實有做合作協議
    書記載之業務等語（原審易字卷第24頁背面-26頁）。
　⑸承上可知，鴻鼎公司為辦理系爭重劃案設立後，由張永湘、
    被上訴人及卓添壽依系爭協議書之內容履行，兩造對於鴻鼎
    公司之業務均有參與經營；況如系爭股份為借名登記，無庸
    由名義上股份登記人程勝杰擔任董事會或股東會之會議記錄
    ，自難認張永湘對系爭股份有管理、使用、收益權。
　⒋再者，證人卓添壽於系爭刑案中證稱：設立公司時張永湘說
    股東人數不足，要以伊的名義登記公司，但伊沒有提到張永
    湘是否可以把伊跟被上訴人之股份移轉等語（見原審卷第11
    0、117頁），核與李芳至於系爭刑案偵查中證稱：當時從來
    沒有提到張永湘可隨時不經伊或程勝杰同意移轉股份，伊認
    為大家負責系爭重劃案，張永湘是大股東，其他人是小股東
    等語（見原審卷第111頁）大致相符，可見張永湘、證人卓
    添壽、被上訴人簽署系爭協議書後，另行成立鴻鼎公司時，
    並未就系爭股份為借名登記意思表示達成合致。
　⒌至證人卓添壽於系爭刑案中固證稱：鴻鼎公司設立時之股東
    、登記股份、資產或負債均不清楚等語（見原審卷第118-11
    9頁），然股份有限公司股東僅按其出資負有限責任，公司
    之財務狀況本非每位股東均須明瞭，且卓添壽個人與鴻鼎公
    司之關係，並無礙於前揭關於本件並無證據證明原告係被借
    名登記鴻鼎公司股東之事實。
　⒍從而，本件並無證據可資證明張永湘與被上訴人間就系爭股
    份存在借名登記契約之法律關係，已詳見前述，則張永湘前
    揭所辯，不足為採。
　㈢上訴人雖抗辯系爭重劃案未完成，被上訴人未受有損害云云
    。然證人即洪伊琳之夫劉佳銘原審審理時證稱：伊以洪伊琳
    名義投資鴻鼎公司，投資金額100 萬元是單純投資，但因重
    劃時間較久，張永湘為保障伊權益，故將鴻鼎公司10000 股
    登記予伊作為投資之擔保，是若張永湘片面異動前開股權，
    會影響伊權益等語（見本院卷第233-235 頁），是張永湘及
    證人劉佳銘業已評估鴻鼎公司股份之價額，計算出以10000
    股作為100萬投資之擔保，可知鴻鼎公司之股份仍有市場交
    易價值，否則證人劉佳銘何以願意取得鴻鼎公司股東之身分
    以擔保其投資之利益，足認系爭股份之價值為100萬元，亦
    即被上訴人因上訴人處分系爭股份自受有前揭股價之損害。
　㈣綜上，上訴人並無擅自處分系爭股份之權限，而公司股東出
    資數額，影響股東之權益，登記完成後，更具有對外公告之
    效果，上訴人張永湘、李莉莉共同故意未經被上訴人同意或
    授權，委託原審被告李玉華辦理系爭股份變更，而處分被上
    訴人就鴻鼎公司之持股，致被上訴人分別受有50萬元之損害
    ，則被上訴人依民法第184條第1項前段、第185條規定，請
    求上訴人連帶給付張永湘、李莉莉各50萬元，即屬有據。
　㈤本件既已認定被上訴人得依民法第184條第1項前段規定請求
    上訴人負損害賠償責任，自毋庸審酌民法第184條第1項後段
    。
六、綜上所述，被上訴人依民法第184條第1項前段、第185條規
    定，請求上訴人連帶給付程勝杰、李芳至各50萬元，及均自
    108年5月7日（見原審卷第97頁）起，至清償日止，按週年
    利率百分之5計算之利息，於法有據，應予准許。原審為上
    訴人敗訴之判決，並無不合。上訴論旨指摘原判決不當，求
    予廢棄改判，為無理由，應駁回上訴。
七、本件事證已臻明確，兩造其餘之攻擊或防禦方法及所用之證
    據，經本院斟酌後，認為均不足以影響本判決之結果，爰不
    逐一論列，附此敘明。
八、據上論結，本件上訴為無理由，依民事訴訟法第449條第1項
    、第78條、第85條第2項、第463條、第385條第1項前段，判
    決如主文。
中　　華　　民　　國　　109 　年　　8 　　月　　27　　日
                    民事第二十庭  
                        審判長法　官  吳燁山
　　　　　　　　　　　  　　　法　官  馬傲霜
　　　　　　　　　　　  　　　法　官  林玉蕙
正本係照原本作成。
不得上訴。
中　　華　　民　　國　　109 　年　　8 　　月　　27　　日

                              書記官  鄭淑昀